最高法院刑事判決　　　　　　　　　　　　　　　九十三年度台上字第一七二八號
　　上　訴　人　甲○○
　　選任辯護人　王炳輝律師
　　　　　　　　潘正雄律師
右上訴人因違反證券交易法案件，不服台灣高等法院高雄分院中華民國九十二年十二
月二日第二審更審判決（九十二年度金上重更(一)字第二號，起訴案號：台灣高雄地方
法院檢察署八十七年度偵字第二八一二四號），提起上訴，本院判決如左：
    主  文
原判決撤銷，發回台灣高等法院高雄分院。
    理  由
本件原判決認定(一)、上訴人甲○○係正義食品工業股份有限公司（下稱正義公司）、
維力食品工業股份有限公司（下稱維力公司）、維力貿易股份有限公司（下稱維貿公
司）之董事長，統籌三家公司之資金調度，係商業之負責人，亦為從事業務之人。民
國八十年十月間，正義公司因大宗物資玉米、魚粉買賣，遭其客戶積欠貨款新台幣（
下同）二億三千萬元，公司資金吃緊。其為避免銀行因此拒絕授信貸款予正義公司，
乃先由私人籌措二億元交公司入帳沖繳應收帳款，餘三千萬元帳列催收款項。為彌補
此項漏洞及維持公司繼續營運，自八十一年間起至八十五年十月間止，基於概括之犯
意，將庫存之玉米、魚粉以不開立發票，而低於市價之方式售予臨時客戶，以週轉現
金。並明知正義公司自八十一年間起平均每月進口約五萬多噸之玉米，每月虧損金額
為二千萬至二千五百萬元，每年虧損金額約為三億元，為掩飾公司庫存玉米、魚粉已
低價變賣求現而虧損之事實，以已出售予下游經銷商為由，連續指示不知情之業務部
人員填製不實之出貨單及銷貨統一發票等會計憑證（原始憑證），偽作銷貨予經銷商
；再使該公司不知情之會計人員以上開不實之銷項憑證，製作銷貨傳票（記帳憑證）
登錄於電腦，在該公司日常帳簿虛列對其經銷商不實之「應收帳款」及「應收票據」
金額。進而憑此帳簿在正義公司財務報告中，資產負債表、損益表、股東權益變動表
、現金流量表等各項表冊之主要內容為不實之登載，虛列該公司稅後淨利各為八十一
年度一億七千七百四十五萬元、八十二年度一億六千七百八十四萬元、八十三年度一
億二千七百三十七萬元、八十四年度一億四千八百零九萬元之盈餘，以掩飾該公司經
營損虧之事實。並使不知情之正風會計師事務所會計師朱立容（業經不起訴處分）、
藍時欣於八十一年至八十四年每年營業年度終了後及八十五年八月間，就上開財務報
告作成不實之查核簽證報告。再送由不知情之正義公司監察人楊俊賢製成決算報告書
。至八十五年十月間該公司玉米、魚粉等庫存早已變賣無存，仍使不知情之會計人員
在該公司八十五年度十月份「材料進耗存月報表中」，虛列該年度十月份玉米部分有
八萬一千三百零四公噸、金額為五億零二百三十三萬九千元，魚粉部分，純魚粉：一
萬一千五百九十公噸、金額為二億六千三百五十三萬三千元；混合魚粉：一千三百十
六公噸、金額二千三百零三萬三千元之庫存，以及十一月份進貨玉米一億一千五百餘
萬元。而八十五年十一月間，正義公司因財務困難，而引發貸款行庫之調查，其為免
被發覺，乃於八十五年十一月十一日以上開十月、十一月份玉米、魚粉等存貨均已出
售於其下游經銷商為由，再以上開手法使不知情之該公司業務部經理孫繼珠虛開銷貨
發票予其經銷商隆澤等十三家有限公司，計八億餘元，以沖銷不實之帳目。再利用不
知情之會計人員，據上開不實之銷貨發票製作不實之帳冊，總計虛列上開十三家公司
之「應收帳款」及「應收票據」迄八十五年十月止，分別為六億六千六百九十四萬一
千元、十七億八千三百零六萬五千元，均足以生損害於正義公司記帳之正確性、該公
司股東之權益及主管機關對公司業務及證券業務之管理。(二)、上訴人於八十三年底，
為使正義公司之股票上櫃公開買賣，藉以籌措資金，維持公司之營運，除製作該公司
八十三年度不實財務報告外，並明知有價證券之買賣不得有虛偽之行為，而正義公司
自八十一年及八十二年度之財務報告明顯不實，仍持該公司上開年度不實之財務報告
及會計師審計報告、監察人之決算報告，提交財團法人中華民國證券櫃檯買賣中心（
下稱櫃檯中心）申請已公開發行普通股股票000000000股上櫃買賣，使櫃檯
中心審定合於櫃檯買賣之規定，並與之簽訂買賣契約後，再由該中心於八十四年一月
十六日報請財政部證券管理委員會（現改制為財政部證券暨期貨管理委員會）函復准
予備查，而得在櫃檯中心買賣上開股票。其再於八十四年三月二十五日使該公司不知
情會計人員在其業務上製作之公開說明書登載上開不實之八十一年至八十三年財務報
告之主要內容，並印製多份陳列於櫃檯中心、各證券商營業處等處所，及舉辦業績發
表會，供行使交付予投資人，向社會大眾為上櫃前之公開說明。並於八十四年五月二
十二日掛牌上櫃買賣上開已公開發行之股票，使不知情之股票投資人在櫃檯中心買入
正義公司之股票，於最高價每股三十點三元，至八十五年十二月二十一日每股二點四
元之最低價間造成部分投資人之重大損失，足以生損害投資大眾及股票市場正常運作
。(三)、上訴人承前開概括之犯意，先自民國八十一年起，連續以上開三家公司之資金
，指示知情之財務課經理張富盛購買「無記名可轉讓定期存單」（下稱定期存單）。
購入當日再陸續以不知情之「呂少傑」、「陳明和」、「張天曜」之名義，或持向中
華票券金融公司高雄分公司（下稱中華票券公司）辦理「票券附買回交易」，或直接
賣斷予中華票券公司，並未將該定期存單存入正義公司於第一銀行新興分行所開立之
保管箱內。以此方式融資或直接取得現金後，存入其自己在第一銀行新興分行及大眾
銀行大昌分行之帳戶以及其指定之呂少傑、陳明和、張天曜等私人之帳戶，再分別匯
至週轉不靈之公司，以解決公司跳票危機。每次購買金額從五千萬元至二億元不等，
八十一年至八十五年間營業年度終了後，正義公司經上述會計師查核簽證之各金融行
庫定期存單金額分別為五億三千萬元、六億五千萬元、九億四千萬元、十二億一千五
百萬元，上訴人為掩飾正義公司定期存單業經融資變現之事實，指示知情之張富盛於
購入上開定期存單時加以影印，佯稱所購買之定期存單存放於銀行保險箱中，再將該
定期存單影本做為會計憑證交予不知情之會計人員在正義公司八十一年至八十五年間
年度財務報告中，就定期存單融資附買回交易部分，於流動負債項中銀行短期借款之
會計科目漏列此一債務；就定期存單賣斷部分，則載於「現金及約當現金」等會計科
目上虛列無擔保可轉讓定期存單之金額，製作不實之財務報告，並於簽證會計師盤點
可轉讓定期存單時，由上訴人指派張富盛私下向中華票券公司承辦員商洽借出已融資
之定期存單供會計師盤點，盤點後即刻送還。使不知情之正風會計師事務所會計師朱
立容、藍時欣，於八十一年至八十五年八月間就上開財務報告作成不實之查核簽證報
告，足生損害於正義、維力、維貿公司記帳之正確性及該公司之股東及主管機關對公
司業務之管理等情。因而撤銷第一審判決，改判仍論處上訴人甲○○違反有價證券之
買賣，不得有虛偽之行為之規定（累犯）罪刑。固非無見。
惟查，(一)、原判決認定上訴人甲○○於八十三年底至八十五年間，買賣有價證券，為
虛偽之行為，因而違反證券交易法第一百七十一條之規定，並據以論處罪刑。但證券
交易法第一百七十一條於七十年十一月十三日修正公布之條文為「違反第二十條第一
項或第一百五十五條之規定者，處七年以下有期徒刑、拘役或科或併科一萬元以下罰
金。」；嗣該條文於七十七年一月二十九日修正為「違反第二十條第一項或第一百五
十五條第一項、第二項之規定者，處七年以下有期徒刑、拘役或科或併科二十五萬元
以下罰金。」，即上訴人行為時法；旋於八十九年七月十九日又修正為「有左列情事
之一者，處七年以下有期徒刑，得併科新台幣三百萬元以罰金；一違反第二十條第一
項、第一百五十五條第一項、第二項或第一百五十七條之一第一項之規定者。二……
」，即現行法。按刑法第二條第一項但書明文「但裁判前之法律有利於行為人者，適
用最有利於行為人之法律。」此裁判前之法律係指行為時法或行為後之中間舊法而言
；至於行為前已經修正失效之舊法，自不在比較適用之列。依原判決所云，上訴人係
於八十三年至八十五年間犯案，則應就前述七十七年一月二十九日修正之舊法條文內
容、即行為時法與現行條文比較何者有利於上訴人。乃原判決理由（第五段、第十六
、十七頁）卻論述，上訴人行為後，證券交易法第一百七十一條已於八十九年七月十
九日修正，其法定刑由「處七年以下有期徒刑、拘役或科或併科一萬元以下罰金」，
修正為「處七年以下有期徒刑，得併科新台幣三百萬元以下罰金」，依刑法第二條第
一項但書規定，以行為時之舊法有利於被告，自應依修正前證券交易法第一百七十一
條之罪論處云云，認應適用行為前已修正失效之七十年十一月十三日修正公布之第一
百七十一條條文處斷，顯屬適用法則不當。(二)、檢察官起訴意旨，認上訴人為掩飾虧
損，虛飾盈餘，以求資金週轉，自八十一年間即多次製作不實會計憑證之犯行，係犯
商業會計法第七十一條第一款之罪，與上訴人嗣後於八十四、五年間，以不實財務報
告，申請上櫃買賣而違反證券交易法第一百七十一條、第一百七十四條第一項第三款
規定部分之犯行，犯意各別，應分論併罰等情，究竟有無理由，原判決未詳為論述，
僅以「公訴人認應分論併罰，尚有未洽。」一語為交代，理由難謂完備。又起訴法條
認上訴人犯證券交易法第一百七十一條第一項第三款罪嫌部分，原判決亦未說明理由
，即改依同條項第四款、第五款之罪論處，同屬判決理由不備。(三)、原判決事實欄（
第三段），敘述上訴人為週轉資金，連續以上述正義公司等三家公司資金購買「無記
名可轉讓定期存單」（下稱「定期存單」），再當日以「票券附買回交易」，或直接
賣斷予中華票券公司之方式取得現金，存入其自己在第一銀行新興分行及大眾銀行大
昌分行帳戶，或其指定之呂少傑等私人帳戶，再轉帳至週轉不靈之公司等情，並未敘
明其憑以認定「直接賣斷」之理由及證據，自屬理由不備；且上訴人果將定期存單賣
斷，即已喪失所有權，何以能自中華票券公司借回此部分定期存單供會計師盤點？不
能無疑。原判決（第六頁第十行至第十四行）認定，上訴人向中華票券公司借回定期
存單供會計師盤點，矇騙會計師作成不實之查核簽證報告，究否與事實相符，非無深
入研求之餘地。且原判決（第十頁第十一、十二行）理由論斷，中華票券公司承辦人
員與上訴人勾結，非無可能，因此借出定期存單，供會計師盤點，此在票券公司管理
上不易發現云云，跡近推測，並未敘述有何證據足證有上述「勾結」之事實。凡此疑
點，原審未深入審究，自屬調查未盡。(四)、原判決理由（第四段）論述，上訴人以明
知不實之事項而填製會計憑證及帳冊，係犯商業會計法第七十一條第一款之罪，此為
刑法第二百十五條業務上登載不實文書罪之特別規定，應優先適用，故不再論處刑法
第二百十五條之罪，固屬的論，但其理由（第十五頁第十三、十四行）又謂上訴人所
為，係犯刑法第二百十六條、第二百十五條之行使業務上登載不實文書罪責，既不論
以低度之業務上登載不實文書罪，何以又能觸犯高度之「行使」業務上登載不實文書
罪？所持見解，似有矛盾。上訴人上訴意旨，指摘原判決不當，非無理由，應認仍有
撤銷發回更審之原因。至原判決認為無罪（即不另為無罪諭知）部分，因與前述發回
部分，有審判不可分之關係，爰一併發回更審。附此敘明。
據上論結，應依刑事訴訟法第三百九十七條、第四百零一條，判決如主文。
中　　　華　　　民　　　國　　九十三　　年　　　四　　　月　　　八　　　日
                              最高法院刑事第六庭
                                  審判長法官  吳　雄　銘
                                        法官  池　啟　明
                                        法官  石　木　欽
                                        法官  郭　毓　洲
                                        法官  吳　三　龍
      右正本證明與原本無異
                                              書  記  官
中　　　華　　　民　　　國　　九十三　　年　　　四　　　月　　 十三 　　日
                                                                       ：
